ACORDAO-COMPLETO-2358543

ACÓRDÃO 11496/2019 ATA 36/2019 - PRIMEIRA CÂMARA

VISTOS, relatados e discutidos estes autos de tomada de contas especial instaurada pelo Ministério do Turismo em desfavor do Sr. Antônio Carlos Macedo Araújo, prefeito do Município de Macarani/BA à época dos fatos, em razão da impugnação total de despesas do Convênio 474/2009, Siconv 703722, que teve por objeto o apoio à realização do evento "Festejos Juninos São João/São Pedro" naquela municipalidade, com vigência no período compreendido entre 17/6/2009 e 26/11/2009,
ACORDAM os Ministros do Tribunal de Contas da União, reunidos em sessão da Primeira Câmara, ante as razões expostas pelo Relator, em:
9.1. rejeitar as alegações de defesa apresentadas pelo Sr. Antônio Carlos Macedo Araújo e pela empresa A Bahia Comunicação e Propaganda Ltda. ME;
9.2. julgar irregulares as contas do Sr. Antônio Carlos Macedo Araújo e da empresa A Bahia Comunicação e Propaganda Ltda. ME, alusivas aos recursos repassados ao Município de Macarani/BA em razão do Convênio 474/2009, Siconv 703722, com fundamento no art. 71, inciso II, da CF/88, nos arts. 1º, inciso I, 8º, § 2º, 15, e 16, inciso III, alíneas "c" e "d", e § 2º da Lei 8.443/1992, e nos arts. 1º, inciso I, 201, § 2º, 205, e 209, incisos III e IV, do RI-TCU, e condená-los, em solidariedade, ao pagamento da quantia a seguir especificadas, com a fixação do prazo de quinze dias, a contar da notificação, para comprovarem, perante este Tribunal (art. 214, inciso III, alínea "a", do Regimento Interno) , o recolhimento da dívida aos cofres do Tesouro Nacional, atualizada monetariamente e acrescida dos juros de mora, calculados a partir das datas discriminadas, até a data dos recolhimentos, na forma prevista na legislação em vigor:
	VALOR ORIGINAL (R$) 
	DATA DA OCORRÊNCIA

	R$ 108.480,00
	14/7/2009

9.3. aplicar, individualmente, ao Sr. Antônio Carlos Macedo Araújo e à empresa A Bahia Comunicação e Propaganda Ltda. ME, a multa prevista no art. 57 da Lei 8.443/1992 c/c o art. 267 do Regimento Interno, no valor de R$ 20.000,00 (vinte mil reais) para cada, com a fixação do prazo de quinze dias, a contar da notificação, para comprovarem, perante este Tribunal (art. 214, inciso III, alínea "a", do Regimento Interno) , o recolhimento da dívida aos cofres do Tesouro Nacional, atualizada monetariamente desde a data do acórdão até a do efetivo recolhimento, se for paga após o vencimento, na forma da legislação em vigor;
9.4. autorizar a cobrança judicial da dívida, caso não atendidas as notificações, nos termos do art. 71, § 3º, da CF/88, do art. 28, inciso II, da Lei 8.443/1992, e do art. 214, inciso III, alínea "b", e 215, do RI-TCU; e
9.5. encaminhar cópia desta deliberação ao Procurador-Chefe da Procuradoria da República na Bahia, nos termos do § 3º do art. 16 da Lei 8.443/1992 c/c o § 7º do art. 209 do Regimento Interno do TCU.

Tomada de contas especial instaurada em razão da impugnação total de despesas de convênio que teve por objeto o apoio à realização do evento Festejos Juninos São João/São Pedro.

Primeira Câmara

Prefeitura Municipal de Macarani/BA.

3. Interessados/Responsáveis:
3.1. Interessado: Ministério do Turismo (vinculador) (05.457.283/0001-19).
3.2. Responsáveis: A Bahia Comunicação e Propaganda Ltda. (06.052.624/0001-39); Antônio Carlos Macedo Araújo (XXX.826.295-XX).

13.1. Ministros presentes: Walton Alencar Rodrigues (Presidente), Bruno Dantas e Vital do Rêgo.
13.2. Ministro-Substituto convocado: Augusto Sherman Cavalcanti (Relator).
13.3. Ministro-Substituto presente: Weder de Oliveira.

ACORDAO-COMPLETO-2485895

Acórdão 12192/2021 - Primeira Câmara

ACORDAO-COMPLETO-2564608

Acórdão de Relação 10234/2022 - Primeira Câmara

Acórdão de Relação

ACORDAO-COMPLETO-2515375

Acórdão de Relação 18139/2021 - Primeira Câmara

AUGUSTO SHERMAN

Adoto, como relatório, excerto da instrução técnica vazada à peça 58, anuída pelo corpo diretivo da Sec-CE (peças 59-60) , bem como trecho do Parecer do MP/TCU (peça 61) , da lavra do e. Procurador Rodrigo Medeiros de Lima:
"INTRODUÇÃO
1. Trata-se de tomada de contas especial instaurada pelo Ministério do Turismo em desfavor do Sr. Antônio Carlos Macedo Araújo, prefeito do Município de Macarani/BA à época dos fatos, em razão da impugnação total de despesas do Convênio 474/2009, Siconv 703722 (peça 1, p. 54-72) , que teve por objeto o apoio à realização do evento 'Festejos Juninos São João/São Pedro' naquela municipalidade, com vigência no período compreendido entre 17/6/2009 e 26/11/2009 (peça 1, p. 219) .
HISTÓRICO
2. Em instrução técnica com proposta de mérito da peça 33, as contas especiais, diante de todas as constatações examinadas nos autos, foram encaminhadas à Corte com proposta de julgamento por sua irregularidade, com condenação em débito, do responsável assinalado.
3. Acostou-se ao processo parecer da representação do Ministério Público junto à Corte de Contas (peça 37) , endossado pelo MinistroRelator destas contas, em Despacho (peça 38) , que, fazendo foco ao entendimento fixado pelo TCU por meio do Acórdão 1435/2017-TCU-Plenário, reformula a composição do polo passivo do feito, bem como a quantificação do débito perpetrado.
4. O TCU, mediante Acórdão 1435/2017-TCU-Plenário, proferido em sede de consulta do Ministério do Turismo acerca de dúvidas quanto à aplicação de disposições normativas afetas a análises de prestações de contas de recursos de convênios, entendeu que a apresentação apenas de autorização/atesto/carta de exclusividade, que confere exclusividade ao empresário do artista somente para os dias correspondentes à apresentação deste, sendo ainda restrita à localidade do evento, não atende aos pressupostos do artigo 25, inciso III, da Lei 8.666/1993, representando impropriedade na execução do instrumento.
5. Ademais, do mesmo modo, contrariam o sobredito dispositivo legal do Estatuto de Licitações as situações de contrato de exclusividade entre o artista ou banda e o empresário apresentado sem registro em cartório, bem como de não apresentação pelo convenente do próprio contrato de exclusividade, restando elucidado naquele decisum, que tais situações mencionadas podem de per si não ensejar o julgamento pela irregularidade das contas e tampouco a condenação em débito dos responsáveis.
6. Seria para tal necessário o exame das circunstâncias inerentes a cada caso, uma vez que a existência de danos ao erário poderá decorrer da inexecução do objeto ou da ausência de nexo de causalidade entre os pagamentos realizados e os recursos federais conveniados.
7. Nos casos onde não for possível comprovar que os pagamentos tenham sido recebidos pelo artista ou por seu representante devidamente habilitado, seja detentor de contrato de exclusividade, portador de instrumento de procuração ou carta de exclusividade, devidamente registrados em cartório, não haverá comprovação do nexo de causalidade. É necessário ficar comprovada a entrega dos recursos ao artista ou a quem comprovadamente o represente.
8. No caso concreto, ao reanalisar o feito, que anteriormente seguia com proposta de mérito pela regularidade com ressalvas (peça 22) , propôs-se, em instrução e pronunciamentos uníssonos da SecexCE (peças 33-35) , julgar irregulares as contas do Sr. Antônio Carlos Macedo Araújo, condenando-o a ressarcir a integralidade dos recursos transferidos, bem como aplicar-lhe a multa grafada no artigo 57 da Lei 8.443/1992.
9. No parecer da peça 37 da representação do Ministério Público junto ao TCU, sugeriu-se também a imposição de débito ao exprefeito, haja vista o rompimento do nexo financeiro entre as supostas despesas com o pagamento dos shows e os recursos federais recebidos por intermédio do instrumento. Entrementes, com fundamento no princípio da proporcionalidade, estipulou-se que o débito a ser ressarcido deveria corresponder unicamente ao pagamento, relacionado aos shows, constantes da Nota Fiscal 320, no valor de R$ 215.000,00, de 20/07/2009. 
10. Considerando o depósito da contrapartida municipal, no valor de R$ 8.600,00, o débito deverá ser ajustado ao valor de R$ 206.400,00, com a devida cientificação do fato, para providências, ao Tribunal de Contas da Bahia.
11. Ademais, tendo em vista que os elementos que integram os autos comprovam que a empresa A Bahia Comunicação e Propaganda Ltda. foi beneficiada pelos pagamentos irregulares, o Parquet pugnou, na peça 37, pela promoção da citação dessa empresa, incluindo-a no polo passivo da avença, solidariamente com o Sr. Antônio Carlos Macedo Araújo. Com tal indicativo, ratificado no Despacho do Relator da peça 38, os autos retornaram à SecexCE.
12. No Despacho do Relator da peça 38, repisa-se que a empresa A Bahia Comunicação e Propaganda Ltda., na medida em que foi beneficiada por pagamentos em relação aos quais inexistiria comprovação de pagamento direto ao artista ou ao seu representante legítimo, deveria ser, em solidariedade ao exprefeito, citada nestas contas especiais.
13. Determinando também, no mesmo Despacho, que a SecexCE volvesse seu olhar para nova manifestação do exprefeito, acostada à peça 36, analisando eventuais novos argumentos apresentados pelo Sr. Antônio Carlos Macedo Araújo, tudo sob a luz do entendimento já fixado pelo TCU no Acórdão 1435/2017-TCU-Plenário. 
EXAME TÉCNICO
Novas alegações de defesa do Sr. Antônio Carlos Macedo Araújo
14. Em síntese, o Sr. Antônio Carlos Macedo Araújo argumenta que face à documentação por ele acostada, constituída por cartas/contratos de exclusividade, declarações de real apresentação no evento e quitação dos respectivos cachês (peça 36, páginas 6 às 31) , restaria cristalino que os artistas ou grupos artísticos teriam verdadeiramente se apresentado no evento São João/São Pedro, denominado de 1° Forró Pé de Serra de Macarani, em 2009.
15. Alongam-se os contratados e, segundo o defendente, atestam o pleno recebimento dos cachês, à época, recebidos por meio da empresa que a todos representou quando da contratação dos shows, qual seja a empresa A Bahia Comunicação e Propaganda Ltda., conforme documentação anexada. 
16. Comprovado que os contratos foram elaborados, com a real apresentação nos shows contratados e cachês recebidos por seus respectivos credores, não haveria, segundo o exprefeito, que se falar em condenação de débito ou em julgamento por irregularidade das contas apresentadas, posto que atendido o objeto do instrumento.
Análise técnica
17. O defendente apela ao Relator, com foco no princípio da liberdade na prova, em face dos memorias apresentados e provas produzidas, mesmo que intempestivamente, pela revisão do encaminhamento de mérito desta TCE.
18. De fato, há evidências da realização factual da despesa objeto do convênio. Junte-se a isso que o endosso realizado nos cheques já apresentados, a título de comprovação da execução da despesa, não se presta por si a obliterar o nexo causal entre os recursos repassados e as despesas informadas, nos termos do artigo 28 da Lei 7.357/1985.
19. Cabe salientar o fato de o Acórdão-Plenário TCU 1.435 ser do ano de 2017 e os fatos sob análise terem ocorrido no exercício de 2009, cabendo ao seu deslinde os dispositivos da Lei 8.666/1993, só posteriormente interpretados por aquele decisum, prolatado em sede de consulta do próprio Ministério do Turismo, em face da zona cinzenta envolta na contextualização das despesas com promoção de festejos.
20. Nesse contexto, a condenação em débito solidário dos responsáveis arrolados afigura-se como medida demasiadamente gravosa. Some-se a isso que, conforme se repisa em novas alegações de defesa aduzidas ao processo por representante do exprefeito (peça 46) , foram apresentados, ao longo da TCE, diversos documentos exigidos a título de prestação de contas, em especial as notas fiscais, extratos bancários, notas de empenho, procedimentos licitatórios, relatórios de execução do objeto e outros, todos eles demonstrando a aplicação dos recursos federais em tela no objeto pactuado, tendo como destinatário final a empresa A Bahia Comunicação e Propaganda Ltda., contratada para atender a finalidade prevista no convênio.
21. Já a empresa A Bahia Comunicação e Propaganda Ltda., na resposta de comunicação da peça 57, afirma que não há como celebrar-se contratos de exclusividade pelo longo período de um ano com artistas do circuito regional, pois esses profissionais não aceitam vincular-se a um único representante por tão longo período de tempo, visto que, caso o representante não possa encaixá-los nas festividades de determinados municípios, ficariam impedidos de prestar serviços a outros. 
22. Em sendo assim, o costume na época, em 2009, era o de se obter carta de exclusividade de cada banda ou artista para determinado e curto período de tempo, açambarcando principalmente as festividades juninas.
23. No mais, a empresa solidariamente citada declara que, com a decorrência de nove anos desde a prestação daqueles serviços, sem jamais haver sido inquerida sobre a questão, não mais possui documentos relativos à prestação de tais serviços, visto que não se encontraria obrigada por lei a mantê-los, salvo na hipótese de ter sido instada para tal pelo Ministério do Turismo ou pela municipalidade, o que não se deu.
24. Resta o descumprimento, por parte do agente público envolvido, da exigência de contrato de exclusividade registrado em cartório, estabelecida pelo TCU no Acórdão 96/2008-TCU-Plenário, anterior, portanto, aos fatos analisados nesta TCE. 
25. Naquele Acórdão, no item 9.5, ficou estabelecido que o Ministério do Turismo deveria incluir tal requisito em seus manuais de prestação de contas de convênio, assim como em seus respectivos termos, para conhecimento dos convenentes. O convênio sob análise ocorreu em 2009, já na vigência dessa exigência.
26. Mas, independentemente das determinações ou decisões interpretativas dos Acórdãos de 2008 ou 2017, há a disposição legal, do Estatuto das Licitações, da Lei 8.666/1993 em seu artigo 25, inciso III, que dispõe acerca dos requisitos para contratação de profissional do setor artístico, desde que consagrado pela crítica especializada ou pela opinião pública, diretamente ou através de empresário exclusivo. 
27. Foi esse dispositivo legal que restou afrontado, devendo ser excluída da relação processual a empresa A Bahia Comunicação e Propaganda Ltda. em face da inexistência de débito, pois a despesa com contratação de bandas foi realizada, embora de forma irregular. Há elementos nos autos que indicam que o evento foi efetivamente realizado, conforme informado no parágrafo 18 desta instrução.
CONCLUSÃO
28. A presente tomada de contas especial foi instaurada contra o Sr. Antônio Carlos Macedo Araújo (CPF XXX.826.295-XX) , exPrefeito do Município de Macarani/BA (gestões 2009-2012 e 2013-2016) , em razão da impugnação total de despesas do Convênio 474/2009, Siconv 703722 (peça 1, p. 54-72) , que teve por objeto o apoio à realização do evento 'Festejos Juninos de São João/São Pedro' naquela municipalidade.
29. O Sr. Antônio Carlos Macedo Araújo acostou aos autos suas alegações de defesa, que não lograram êxito em comprovar a boa e regular aplicação dos recursos públicos repassados, não restando, contudo, débito quantificável a ser ressarcido ao erário, excluindo-se do polo passivo da TCE a empresa solidariamente citada. Alvitra-se o julgamento pela irregularidade dessas contas especiais, com a aplicação da multa do artigo 58 da Lei 8.443/1992.
PROPOSTA DE ENCAMINHAMENTO
30. Ante o exposto, submetem-se os autos à consideração superior, propondo o que segue.
a. Rejeitar as alegações de defesa apresentadas pelo Sr. Antônio Carlos Macedo Araújo (CPF XXX.826.295-XX) , excluindo-se da relação processual a empresa A Bahia Comunicação e Propaganda Ltda. ME.
b. Julgar irregulares as contas do Sr. Antônio Carlos Macedo Araújo (CPF XXX.826.295-XX) , alusivas aos recursos repassados ao Município de Macarani/BA em razão do Convênio 474/2009, Siconv 703722, que teve por objeto o apoio à realização do evento 'Festejos Juninos de São João/São Pedro', com fundamento no art. 71, inciso II, da CF/88, nos arts. 1º, inciso I, 8º, § 2º, 15, e 16, inciso III, alínea 'b', da Lei 8.443/1992, e nos arts. 1º, inciso I, 201, § 2º, 205, e 209, inciso II, do RI-TCU.
c) Aplicar multa individual ao Sr. Antônio Carlos Macedo Araújo (CPF XXX.826.295-XX) , com base no art. 58 da Lei 8.443/1992 c/com o art. 268 do RI-TCU, com a fixação do prazo de quinze dias, a contar da notificação, para comprovar, perante este Tribunal, nos termos do art. 214, inciso III, alínea 'a', do RI-TCU, o recolhimento da dívida em favor do tesouro nacional, atualizada monetariamente desde a data do acórdão exarado até o dia do efetivo recolhimento, se for pago após o vencimento, na forma da legislação em vigor.
D) Autorizar a cobrança judicial da dívida, caso não atendidas as notificações, nos termos do art. 71, § 3º, da CF/88, do art. 28, inciso II, da Lei 8.443/1992, e do art. 214, inciso III, alínea 'b', e 215, do RI-TCU.
e) Autorizar o pagamento parcelado da dívida, caso seja requerido, em até 36 parcelas mensais e consecutivas, nos termos do art. 26 da Lei 8.443/1992 e do art. 217 do RI-TCU, fixando-se o prazo de quinze dias, a contar do recebimento da notificação, para a comprovação, perante este Tribunal, do recolhimento da primeira parcela, e de 30 (trinta) dias, a contar da parcela anterior, para a comprovação do recolhimento das demais parcelas, devendo incidir sobre cada valor mensal corrigido monetariamente, os acréscimos legais, na forma prevista na legislação em vigor (art. 217, § 1º, do RI-TCU) ; esclarecendo ao responsável que a falta de pagamento de qualquer parcela importará no vencimento antecipado do saldo devedor (art. 217, § 2º, do RI-TCU) .".
2.	Adiante o Parecer do MP/TCU (peça 61) :
"Trata-se de Tomada de Contas Especial (TCE) instaurada pelo Ministério do Turismo (MTur) contra o Sr. Antônio Carlos Macedo Araújo, exPrefeito de Macarani/BA, em decorrência de irregularidades na execução do Convênio 474/2009 (peça 1, p. 54-72) , que teve por objeto o apoio à realização do evento denominado 'Festejos Juninos-São João/São Pedro'. O ajuste foi firmado no valor de R$ 312.500,00, incumbindo à União o aporte de R$ 300.000,00, transferidos à municipalidade em 16/7/2009 (peça 13, p. 101) .
2. Na primeira oportunidade em que se pronunciou sobre o mérito (peças 22-23) , a Secex/CE propôs a aposição de ressalva às contas do responsável, arquivando-se o feito. A unidade então considerou que as falhas de natureza financeira apontadas pelo órgão concedente (notas fiscais sem atesto e sem descrição detalhada dos serviços, ausência de documento bancário probante do efetivo pagamento à empresa contratada e de certidão de regularidade dessa empresa) seriam de natureza formal, não gerando dano ao erário. 
3. A secretaria verificou, ainda, que o Sr. Antônio Carlos Macedo Araújo não logrou demonstrar a ocorrência das apresentações das bandas Mack Solo, Mão de Prata e Meninos do Forró (orçadas em R$ 6.500,00) . Todavia, naquela ocasião, a Unidade Instrutiva entendeu que aquelas despesas não comprovadas não seriam suficientes para macular as contas especiais sob exame.
4. Em nossa inicial manifestação nos autos (peça 29) , divergimos da Secex/CE, pugnamos em sede preliminar pelo retorno dos autos à unidade técnica, a fim de que fossem examinadas as alegações de defesa apresentadas extemporaneamente pelo responsável, bem assim o pedido de prorrogação de prazo para complemento das alegações defensivas.
5. Alternativamente, em homenagem ao preceito insculpido no § 2º do art. 62 do Regimento Interno do TCU, opinamos por que as contas em apreço fossem julgadas irregulares, sem a imposição de débito, diante da existência de documentos que comprovam a aplicação dos recursos no objeto pactuado. Adicionalmente, propusemos que também fosse impingida ao responsável a sanção capitulada no art. 58, inciso II, da Lei 8.443/1992, em razão da realização de contratação direta sem a apresentação dos contratos de exclusividade entre os artistas e a empresa contratada. 
6. O MinistroRelator (peça 32) registrou que, enquanto o processo aguardava pronunciamento em seu gabinete, foram colacionados aos autos outros elementos de defesa, inclusive cópias de cheques. Assim, foi determinado o encaminhamento dos autos à Secex/CE para nova análise, desta feita à luz do superveniente Acórdão 1435/2017-TCU-Plenário (Rel. Min. Vital do Rêgo) , proferido em sede de consulta formulada pelo Ministro de Estado do Turismo a respeito da análise de prestações de contas de recursos federais repassados mediante convênios. 
7. Ao reanalisar o feito, e diante da nova orientação jurisprudencial firmada no Acórdão 1435/2017-TCU-Plenário, a Secex/CE então propôs (peças 33-35) julgar irregulares as contas do Sr. Antônio Carlos Macedo Araújo, condenando-o a ressarcir a integralidade dos recursos transferidos, bem como aplicar-lhe a multa grafada no art. 57 da Lei 8.443/1992. 
8. A solução aventada pela unidade técnica firmou-se nas premissas de que o liame entre os recursos federais transferidos pela via do Convênio 474/2009 e as despesas realizadas não restou comprovado, porquanto não teria sido possível aferir o pagamento aos artistas e, ainda, as cópias dos cheques apresentadas pelo responsável evidenciariam que, apesar de as ordens de pagamento estarem nominadas à empresa contratada, contavam com a autorização de 'pague-se' em suas partes frontais e, em seus versos, endossos com a indicação de RG e CPF estranhos à relação jurídica convenente/empresa contratada.
9. Novamente pronunciando-nos nos autos (peça 37) , ponderamos, em apertada síntese, que: 
I) o Voto revisor que acompanha o Acórdão 1435/2017-TCU-Plenário (Rel. Min. Vital do Rêgo) , da lavra do Eminente Ministro Augusto Sherman, registra a necessidade de 'ficar comprovada a entrega dos recursos ao artista ou a quem, comprovadamente, o represente'; 
II) o Voto condutor do Acórdão 2649/2017-TCU-Plenário (Rel. Min. Vital do Rêgo) consigna que a remuneração dos artistas 'também pode ser comprovada por outros meios de prova admitidas em direito, a exemplo de documentos idôneos obtidos em pesquisas realizadas em bases de dados públicas ou privadas, de acesso público, ou mesmo de informações complementares obtidas junto aos signatários do convênio';
III) o endosso nominativo realizado nos cheques não afasta a relação entre os recursos públicos e as despesas informadas, tendo em mente o que dispõe o art. 28 da Lei 7.357/1985 a respeito do instituto; e
IV) os elementos até então juntados aos autos comprovariam que a empresa A Bahia Comunicação e Propaganda Ltda.-ME beneficiou-se de pagamentos irregulares, e, portanto, caberia promover a citação daquela empresa, para que respondesse pelo ressarcimento do dano solidariamente com o Sr. Antônio Carlos Macedo Araújo.
10. Aderindo aos termos acima, o MinistroRelator, mediante despacho de peça 38, determinou a citação da empresa e o exame de novos elementos acostados pelo exprefeito (peça 36) após a derradeira manifestação da secretaria (peças 33-35) .
II
11. No presente estágio processual, avalia-se a manifestação da sociedade empresarial 'A Bahia Comunicação e Propaganda Ltda.' (peças 56-57) , bem como os documentos apresentados pelo exPrefeito de Macarani/BA, Sr. Antônio Carlos Macedo Araújo, às peças 36 e 46 do processo.
12. Em suma, a empresa citada argumentou que: 
I) os musicistas contratados para festejos juninos 'normalmente ganham notoriedade nas suas regiões e microrregiões por sucessos efêmeros (...) de grande aceitação e exigência popular' (peça 57, p. 1) ; 
II) por essa razão, 'não há como celebrar-se contratos de exclusividade pelo longo período de 01 (um) ano com tais artistas, visto que esses não aceitam vincular-se a um único representante por tão longo período de tempo, visto que (...) ficariam impedidos de prestarem seus serviços a outros municípios que os desejasse' caso seus representantes não lograssem 'encaixá-los' nas festividades (peça 57, p. 2) ;
III) os valores percebidos pela empresa foram empregados no pagamento aos artistas e 'como ocorre normalmente, há o BDI estabelecido entre 10% e 20% sobre o valor contratado ao município, a título de despesas gerais de locomoção, alimentação e hospedagem, além do necessário lucro da empresa' (peça 57, p. 2) ;
IV) 'A prestação de contas cabia ao Município de Macarani no prazo estipulado no convênio firmado com o Ministério do Turismo, posto que, segundo o oficio, essa Tomada de Contas Especial decorre, exatamente, de os recursos (ou parte deles) serem oriundos de tal convênio' (peça 57, p. 2) ; e
V) 'Decorreram, pois, 09 (nove) anos desde a prestação dos serviços até a presente data, e (...) essa empresa não mais possui, porque decorridos mais de 5 anos desde a época dos fatos, documentos relativos à prestação de tais serviços, visto mesmo que não encontrar-se-ia obrigada por lei a manter tais documentos em seus arquivos por tão longo período' (peça 57, p. 3) , não tendo a empresa sido notificada durante o período em que 'o caso permaneceu sob análise do Ministério do Turismo' (i.e. a fase interna da TCE) ;
13. O Sr. Antônio Carlos Macedo Araújo, na manifestação de peça 36 (p. 3) , informou a seguinte relação entre os conjuntos musicais, em quadro que ora reproduzimos sem adaptações: 
Quadro 1 - Relação entre artistas, empresários declarados e a empresa contratada
	Banda/artista
	Empresário titular declarado
	Cessionária dos direitos de representação para o evento

	Meninos do Forró
	Reginaldo Miranda Santos
	A Bahia Comunicação e Propaganda Ltda.

	Mack Sollo
	Sandoval Silveira Rocha
	
	Edgar Mão de Prata
	Edgar Alves Borges
	
	Toque da Bahia
	Marcos Silva Cerqueira Melo
	
	Tira Teima
	José Marcelo Cerqueira Melo¹
	
	Forró Aceso
	GM Produções Artísticas Ltda. - Gecilio Lima Porto
	
	Bel Lima
		
	Calango Tião
	Elite Produções Artísticas - Erivaldo Alves da Cruz
	
	Banda Leva
	Gilmario Florentino Batista
	
	Rasta Chinela
	Rasta Show Eventos Ltda. - Fernando Gusmão de Eça
	
	Musa do Forró
	Elite Produções Artísticas - Erivaldo Alves da Cruz
	
	Sisnando Batista
	Sisnando Batista²
	
¹ - À peça 36, p. 10 e 22, lê-se que a representação da banda competia à Sra. Fabiana Souza Sarmento.
² - À peça 36, p. 29, verifica-se que o artista Sisnando Batista foi representado pelo Sr. Moabe Batista Santos, não tendo sido contratado diretamente pela empresa A Bahia Comunicação e Propaganda Ltda.
Fonte: peça 36, p. 3.
14. A manifestação do responsável veio acompanhada de 'declarações de quitação' assinadas pelos agentes indicados na coluna intermediária do quadro acima, cuja firma consta como reconhecida em cartório (peça 36, p. 6/17) .
15. Diante das ponderações e elementos de prova acima mencionados, a equipe da Secex/CE (peça 58, p. 4) concluiu que:
De fato, há evidências da realização factual da despesa objeto do convênio. Junte-se a isso que o endosso realizado nos cheques já apresentados, a título de comprovação da execução da despesa, não se presta por si a obliterar o nexo causal entre os recursos repassados e as despesas informadas (...) 
 (...) 
Nesse contexto, a condenação em débito solidário dos responsáveis arrolados afigura-se como medida demasiadamente gravosa.
16. Em consequência, a secretaria pugnou pela exclusão da empresa da relação processual e rejeição das alegações defensivas do exprefeito, cujas contas mereceriam ser julgadas irregulares, com aplicação de multa por infração ao artigo 25, inciso III, da Lei 8.666/1993 (peça 58, p. 3) .
17. Diante do mais recente entendimento sobre o standard probatório para eventos patrocinados pelo Ministério do Turismo, provido pelo Acórdão 2649/2017-TCU-Plenário (Rel. Min. Vital do Rêgo) , o Parquet de Contas anui, em essência, à proposta da Secex/CE, retomando nossos argumentos inicialmente lançados no parecer de peça 29:
9. A despeito da comprovação da execução do objeto em sua integralidade, remanesce nos autos a irregularidade na contratação da empresa A Bahia Comunicação e Propaganda Ltda. por inexigibilidade de licitação, ante a ausência dos contratos de exclusividade propugnados pela legislação.
 (...) 
11. Considerando que não há indícios de inexecução do convênio em análise, entende-se que seria indevido impugnar os valores pagos com amparo na falha cometida durante a etapa de escolha do executor dos serviços. No entanto, mantém-se a irregularidade das contas do responsável em razão da contratação direta sem a apresentação dos contratos de exclusividade com os artistas e bandas musicais, sendo cabível a aplicação da multa prevista no art. 58, inciso II, da Lei º 8.443/1992.
18. Com efeito, embora haja razões para concluir que os recursos públicos foram empregados na remuneração dos artistas, a própria defesa do Sr. Antônio Carlos Macedo Araújo, aportando ao processo as informações tabuladas acima, corrobora a conclusão de que o município não contratou os artistas diretamente ou mediante empresário exclusivo, conforme preconiza a lei. 
19. Ao revés, não ficou demonstrada a exclusividade de representação, para além da data e local dos espetáculos, que justificasse a contratação da sociedade empresarial 'A Bahia Comunicação e Propaganda Ltda.'. À falta de tal demonstração, o Tribunal entende configurada a redundante intermediação entre o município e os artistas, a onerar desnecessariamente o erário. 
20. Nesse diapasão, e considerando os preceitos trazidos pelo Acórdão 2649/2017-TCU-Plenário (Rel. Min. Vital do Rêgo) , acompanhamos a proposta de encaminhamento formulada pela secretaria, por seus próprios fundamentos.".
	É o relatório.

Neander Silva Araújo (90.559/OAB/MG) e outros, representando Antônio Carlos Macedo Araújo.

Procurador Rodrigo Medeiros de Lima.

TOMADA DE CONTAS ESPECIAL. RECURSOS PARA FESTEJOS JUNINOS. MINISTÉRIO DO TURISMO. CITAÇÃO. REJEIÇÃO DAS ALEGAÇÕES DE DEFESA. NÃO COMPROVAÇÃO DO NEXO CAUSAL. DANO PARCIAL. DÉBITO. MULTA. SOLIDARIEDADE COM A EMPRESA RECEBEDORA DOS RECURSOS.

TOMADA DE CONTAS ESPECIAL (TCE)

Secretaria de Controle Externo de Tomada de Contas Especial (SecexTCE).

Trata-se de tomada de contas especial instaurada pelo Ministério do Turismo em desfavor do Sr. Antônio Carlos Macedo, Prefeito do Município de Maracani/BA à época dos fatos, em razão da impugnação total de despesas do Convênio 474/2009, Siconv 703722, que teve por objeto o apoio à realização do evento "Festejos Juninos - São João/São Pedro" - 1° Forró Pé de Serra de Macarani, realizado entre os dias 23 e 29 de junho de 2009, naquela municipalidade.
O convênio em tela foi assinado em 17/6/2009 (peça 16, p. 90) - isto é, apenas seis dias antes do início dos festejos. Os recursos públicos em questão, no total de R$ 300.000,00, foram integralmente transferidos à Prefeitura Municipal de Macarani/BA em 14/7/2009 (peça 1, p. 20 e 74) - após a realização das festividades -, os quais deveriam ser acrescidos da contrapartida municipal, na cifra de R$ 12.500,00.
A execução da avença teria se dado por meio de três contratos com a empresa A Bahia Comunicações e Propaganda Ltda., celebrados mediante licitações na modalidade convite (montagem da infraestrutura, ao valor de R$ 79.750,00 - peça 25, p. 33-37; serviços de divulgação, R$ 55.250,00 - peça 26, p. 7-12) e inexigibilidade de licitação (apresentações artísticas, ao valor de R$ 325.000,00 - peça 25, p. 16-28) , totalizando R$ 460.000,00.
II
Relembro que, após análise das contas prestadas, o ente repassador federal concluiu pela impugnação da integralidade dos valores transferidos, em razão sobretudo das seguintes irregularidades (peça 1, p. 178-185 - Nota Técnica de Análise Financeira Complementar 337/2015) :
	a) ausência de documento bancário que comprovasse o efetivo pagamento à empresa A Bahia Comunicação e Propaganda Ltda., com a identificação do beneficiário e da conta em que foi efetuado o depósito;
	b) ausência dos contratos de exclusividade entre a empresa A Bahia Comunicação e Propaganda Ltda. e os artistas/bandas contratados;
	c) notas fiscais sem o correspondente ateste do responsável e sem a descrição detalhada dos serviços prestados;
	d) valores dos cheques encaminhados (total de R$ 341.150,00) divergem do valor total do convênio (R$ 312.500,00) . 
	e) contratos assinados pela Convenente com empresa A Bahia Comunicação e Propaganda Ltda. são anteriores à vigência do convênio.
	f) contrato de inexigibilidade contém outras bandas além das constantes do Plano de Trabalho aprovado. 
No âmbito desta Corte, acatando a responsabilização sugerida pelo ente concedente, a unidade técnica promoveu a citação do Sr. Antônio Carlos Macedo, exprefeito municipal (gestão 2009- 2012) , o qual apresentou inicialmente as alegações acostadas às peças 16-17.
Naquela oportunidade, a então Secex/CE, em pareceres uníssonos, propôs o julgamento pela regularidade com ressalvas das contas do Sr. Antônio Carlos Macedo e, por conseguinte, o arquivamento dos autos (peças 22-23) , por entender que o responsável logrou êxito em comprovar a execução das festividades e a destinação dos recursos à empresa contratada pela comuna.
Em tal assentada, a Secretaria verificou, contudo, que o responsável não logrou demonstrar a ocorrência das apresentações das bandas Mack Solo, Mão de Prata e Meninos do Forró - orçadas em R$ 6.500,00. Inobstante, entendeu a unidade instrutiva que a não comprovação de tais despesas seria insuficiente para macular as contas especiais sob exame, devendo ser considerada "como uma falha na prestação de contas do convênio, mas não como débito" (peça 22, p. 7) .
O MP/TCU, a seu turno, divergiu da análise empreendida pela Secex/CE, entendendo que os elementos constantes dos autos sugeriam o julgamento pela irregularidade das contas, em virtude da contratação direta sem a apresentação dos contratos de exclusividade com os artistas e bandas musicais. Todavia, o Parquet especial sugeriu a não imputação de débito, ante a ausência de indícios de inexecução do objeto do convênio (peça 29) .
No entanto, o MP/TCU registrou que, estando os autos sob sua responsabilidade, o responsável apresentou novas alegações de defesa (peças 24-27) , as quais contêm, em sua maioria, o mesmo teor da defesa apresentada anteriormente (peças 16-18) . Além disso, o responsável solicitara novo prazo para que pudesse apresentar cópias dos cheques emitidos pela Prefeitura Municipal de Maracani/BA para pagamentos à empresa contratada (peça 17, p. 7; peça 28) . Dessa forma, o MP de Contas sugeriu, alternativamente, a restituição dos autos à unidade técnica, para exame da defesa extemporânea.
Naquela oportunidade, estando os autos em meu Gabinete, o responsável apresentou novos elementos à peça 30, na qual estavam contidas cópias de cheques, possivelmente relacionadas ao pedido de prorrogação de prazo a que se referia a peça 28 dos autos. Dessa sorte, fez-se mister restituir os autos à unidade instrutiva, com vistas à análise dos novos elementos carreados aos autos (peças 24-27 e 30-31) .
Após nova análise (peças 33-35) , a Sec/CE propôs, de modo diverso em relação à primeira instrução, a irregularidade das contas, com a condenação em débito e a aplicação da multa legal, considerando-se o parâmetro jurisprudencial consubstanciado no Acórdão 1435/2017-TCU-Plenário, consoante destaquei no Despacho de peça 32.
Na sequência, após submetido ao MP/TCU, o Parquet sugeriu (peça 37) , preliminarmente, a realização da citação da empresa A Bahia Comunicação e Propaganda Ltda.-ME, na medida em que fora beneficiada por pagamentos, em relação aos quais inexistia comprovação de pagamento diretamente ao artista ou ao seu legítimo representante, nos termos do mencionado Acórdão 1435/2017-TCU-Plenário.
Acatei tal sugestão e, após citação da sociedade empresária e análise de suas alegações de defesa (peça 56) , em sua derradeira instrução nos autos (peça 58) , a unidade técnica concluiu, com a chancela do MP/TCU (peça 61) , pelo reconhecimento da realização do evento e do nexo de causalidade com os recursos repassados, pugnando pela elisão integral do débito e pela exclusão da sociedade empresária do polo passivo do presente feito. Inobstante, em virtude da contratação das bandas por meio de inexigibilidade de licitação (Lei 8.666/1993, art. 25, III) sem a apresentação dos respectivos contratos de exclusividade com artistas/bandas, propôs a irregularidade nas contas do exprefeito, com fundamento na alínea "c" do inciso III do art. 16 da Lei Orgânica, bem como a aplicação da multa prevista em seu art. 58, inciso II.
III
Brevemente historiado, passo a decidir, desde já adiantando que, com as devidas vênias, entendo que o caso requer encaminhamento diverso. 
Primeiramente, embora não seja necessariamente causa de mácula das presentes contas, é forçoso reconhecer que as apresentações artísticas contratadas junto à empresa em epígrafe extrapolaram o objeto do convênio, na medida em que o contrato celebrado previa a apresentação de 25 bandas/artistas, enquanto o plano de trabalho e a respectiva prestação de contas, dezenove (peça 1, p. 21-25) . Ademais, o conjunto de contratos celebrados com a mesma empresa totaliza R$ 460.000,00, cifra superior aos R$ 312.500,00 a que se refere o convênio.
Além disso, consoante reconhece o próprio gestor municipal à época (peça 46) , a festividade ocorreria mesmo sem o aporte federal, inobstante pudesse ocorrer sob outras características.
No que diz respeito à execução física do objeto convenial, consoante destacado pela unidade técnica, há anexos fotográficos, atestes e declarações capazes de indicar a ocorrência do evento (peça 27, p. 10-59; peça 25, p. 11) . 
Em relação à execução financeira, faz-se mister salientar que os cheques emitidos a partir da conta específica (agência 689, conta corrente 13.967-X, do Banco do Brasil) , cujo somatório totaliza R$ 312.500,00, foram emitidos nominalmente à empresa contratada (peça 30, p. 5-24) - embora tenham sido endossados. Assim, resta suprida uma das irregularidades apontadas inicialmente pelo ente concedente. Há nos autos, ainda, documentos de liquidação da despesa (peça 13, p. 65-99) e notas fiscais emitidas pela empresa (peça 13, p. 69, 77, 83, 90, 97) , em montante que até mesmo extrapola o valor do convênio.
Quanto ao nexo causal entre tal execução e os recursos repassados à comuna, merece destaque, consoante instruções precedentes, o Acórdão 1435/2017-TCU-Plenário, que tratou de solução de consulta formulada pelo Ministro do Turismo.
À luz deste paradigma jurisprudencial, ganha relevo a ausência de vínculo de exclusividade permanente com o artista, consoante reconhecido pela própria empresa contratada, nos termos do item 9.2.2 do Acórdão 1435/2017-TCU-Plenário. 
A este respeito, julgo oportuno trazer a lume alegação da empresa contratada quanto à inviabilidade de se celebrarem contratos de exclusividade pelo período de um ano com artistas do circuito regional, já que tais profissionais não aceitariam se vincularem a um único representante por tal período de tempo, de sorte que o costume à época seria a obtenção de carta de exclusividade de curto período de tempo (a exemplo daquelas à peça 36, p. 18-29) , alcançado principalmente as festividades juninas. 
Ainda que tal alegação não afaste a irregularidade, entendo que é possível, ante a ausência de indícios de inexecução do objeto, reconhecer o nexo de causalidade em relação a uma parcela das atrações, nos termos do item 9.2.3.2 do Acórdão 1435/2017-TCU-Plenário, pelo que acolho a análise instrutória e ministerial para este grupo.
Isto porque, o Sr. Antônio Carlos Macedo Araújo (peça 36, p. 3) apresentou "declarações de quitação" emitidas por representantes de doze artistas/bandas - acostadas às páginas 6 a 17 da peça 36 - e "declarações de direito de exclusividade" e respectivos contratos - às páginas 18 a 29 da mesma peça. Consta reconhecimento de firma para as referidas declarações.
Embora não mencionem os valores efetivamente recebidos, entendo que tais declarações atendem ao disposto no item 9.2.3.2 do Acórdão 1435/2017-TCU-Plenário em relação àquelas bandas, as quais perfazem a monta de R$ 100.000,00.
Inexiste, por outro lado, a mesma comprovação no que se refere às seguintes atrações: Banda Pixotagem, Banda Caninana, Chico Pessoa, Robério e seus teclados, Banda Suco de Pimenta, Dorgival Dantas e Dedin Gouveia - cujas apresentações constaram do plano de trabalho ao custo de R$ 113.000,00 (peça 13, p. 29-34) . 
Saliento que este grupo de atrações também consta expressamente do plano de trabalho aprovado (peça 13, p. 29-34) , do contrato celebrado com a empresa A Bahia Comunicação e Propaganda Ltda. (peça 13, p. 135) , da nota de empenho emitida pela Prefeitura (peça 13, p. 87) e, pelo teor da análise do ente concedente, da prestação de contas (peça 26, p. 17; peça 24, p. 35-39) . 
Com efeito, entendo que, em relação a tais atrações, continua pendente de comprovação o necessário nexo causal com os recursos transferidos, de sorte que o respectivo valor deve ser imputado como débito. 
Entretanto, quanto à quantificação do dano, ao valor integral impugnado (R$ 113.000,00) , faz-se mister aplicar a fração atinente à parcela federal dos recursos conveniais, resultando-se em dano de R$ 108.480,00, em valores históricos.
Além disso, remanesce o descumprimento, por parte do agente público envolvido, da exigência de contrato de exclusividade registrado em cartório, estabelecida pelo TCU no Acórdão 96/2008-TCU-Plenário - paradigma jurisprudencial anterior aos fatos analisados nesta TCE. 
Nos termos da consolidação realizada por meio do item 9.2.1 do Acórdão 1435/2017-TCU-Plenário, vale destacar que a apresentação apenas de autorização/atesto/carta de exclusividade que confere exclusividade ao empresário do artista somente para o (s) dia (s) correspondente (s) à apresentação deste, além de restrito à localidade do evento, não atende aos pressupostos do art. 25, inciso III, da Lei 8.666/1993, representando impropriedade na execução do convênio.
Tal exigência constou, inclusive, da alínea 'll' da cláusula terceira, item II, do instrumento de convênio (peça 13, p. 51) , com os seguintes termos:
"apresentar na prestação de contas, quando da contratação de artistas, consagrados, enquadrados na hipótese de inexigibilidade prevista no inciso m do art. 25 da Lei 8.666/1992 (sic) , atualizada, por meio de intermediários ou representantes, cópia do contrato de exclusividade dos artistas com o empresário contratado, registrado em cartório, sob pena de glosa dos valores envolvidos. Ressalta-se que o contrato de exclusividade difere da autorização que confere exclusividade apenas para os dias correspondentes à apresentação dos artistas e que é restrita à localidade do evento, conforme dispõe o Acórdão 96/2008-TCU-Plenário do TCU." (g.n.) 
Com efeito, além da não comprovação do nexo causal em relação a uma parcela das atrações musicais (Banda Pixotagem, Banda Caninana, Chico Pessoa, Robério e seus teclados, Banda Suco de Pimenta, Dorgival Dantas e Dedin Gouveia) , restou caracterizada grave infração à norma legal, circunstância que se soma para a irregularidade das contas do agente público. 
IV
Por fim, entendo que a empresa contratada deve também responder pelo dano ao erário em epígrafe, consoante entendimento esposado nos Votos condutores do Acórdão 1927/2019-TCU-Plenário, bem como dos Acórdão 1632/2015-TCU-Primeira Câmara e do 10.667/2015 - 2ª Câmara.
Nesse sentido, destaque-se que, havendo terceiro contratado que comprovadamente recebeu os recursos públicos buscados, não haveria como se afastar sua responsabilidade solidária. A este respeito, relembro da previsão contida na alínea 'b' do §2º do art. 16 da Lei Orgânica:
Lei 8.443/1992, art. 16, § 2° Nas hipóteses do inciso III, alíneas c e d deste artigo, o Tribunal, ao julgar irregulares as contas, fixará a responsabilidade solidária:
a) do agente público que praticou o ato irregular, e
b) do terceiro que, como contratante ou parte interessada na prática do mesmo ato, de qualquer modo haja concorrido para o cometimento do dano apurado.
Ao receber recursos públicos em relação aos quais fora autuada tomada de contas especial, não há como negar que o terceiro contratado não tenha concorrido para o cometimento do dano apurado. Admitir o contrário significa conferir interpretação demasiadamente restritiva ao referido dispositivo legal. 
Não se trata de presumir a inexecução do objeto em relação ao gestor e, de modo adicional, também a presumir em relação ao terceiro contratado. A meu ver, uma vez não comprovada pelo gestor convenente sua execução, a responsabilidade perante esta Corte perpassa esse gestor, devendo alcançar até mesmo aqueles particulares que, mediante contratos administrativos, receberam recursos federais e, portanto, concorreram para o dano. 
Assim, a partir do disposto no art. 16, § 2°, 'b', da Lei Orgânica do TCU, entendo que é conferida ao TCU a prerrogativa de promover a responsabilidade do particular que sabidamente recebeu recursos públicos em relação a convênios federais cuja execução não fora comprovada.
Ainda que se possa dizer que inexiste regra legal geral que obrigue empresas contratadas em geral a manter e guardar por determinado prazo a documentação comprobatória de execução contratual (peça 56, p. 2) e que o contrato administrativo nada mencionou a respeito, entendo que se trata de obrigação implícita de quem contrata e recebe recursos públicos. 
A natureza pública assinalada nos recursos recebidos pelo terceiro em razão do contrato administrativo celebrado atrai, na hipótese de haver concorrido para o cometimento do dano, sua responsabilidade solidária.
É, portanto, inerente às contratações celebradas sob o regime jurídico administrativo a necessidade de o contratado manter sob sua guarda documentação comprobatória da execução avençada, considerando, consoante neste caso concreto, a possibilidade de a documentação vir a ser exigida pelos órgãos de controle. 
Com efeito, sob este prisma, afigura-se despicienda regra legal especialmente direcionada aos particulares contratados pelo poder público. 
Assim, não seria demais exigir comprovação de contratos com terceiros (especialmente as bandas que teriam sido por ela subcontratadas) , comprovantes de pagamento de cachês e registros audiovisuais da realização do evento.
Dessa forma, voto para que as presentes contas sejam julgadas irregulares, que o débito em questão (R$ 108.480,00) seja imputado ao Sr. Antônio Carlos Macedo, Prefeito do Município de Maracani/BA à época dos fatos, em solidariedade com a empresa A Bahia Comunicações e Propaganda Ltda., bem como seja aplicada aos responsáveis a censura estatuída no art. 57 da Lei Orgânica.
Ante o exposto, manifesto-me por que o Tribunal aprove o acórdão que ora submeto à deliberação deste Colegiado.
TCU, Sala das Sessões Ministro Luciano Brandão Alves de Souza, em 8 de outubro de 2019.
AUGUSTO SHERMAN CAVALCANTI
Relator